【裁判字號】    95,重再,1
【裁判日期】    950215
【裁判案由】    不動產所有權移轉登記
【裁判全文】
臺灣高等法院民事判決                   95年度重再字第1號
再審原告    水晶皮鞋有限公司
兼上列一人
法定代理人  丙○○       住同.
送達代收人  乙○○       住台北市○○○路○段9號7樓之2
再審被告    甲○○       住台北市○○路131號9樓901室
            丁○○       住同.
上列當事人間，因不動產所有權移轉登記事件，再審原告對於中
華民國94年8月16日本院93年度重上更(一)字第110號確定判決，
提起再審之訴，本院判決如下：
    主      文
再審之訴駁回。
再審訴訟費用由再審原告負擔。
    事實及理由
一、再審原告起訴主張：再審被告等與再審原告間因不動產所有
    權移轉登記事件，94年8月16日本院93年度重上更 (一)字第
     110號判決再審原告敗訴後，經再審原告等聲明不服，提起
    第三審上訴，94年11月24日為最高法院以94年度臺上字第21
    60號裁定上訴駁回而告確定；惟查本院93年度重上更(一)字
    第110號判決 (以下稱原確定判決)，有：(一)認定再審原告
    丙○○與再審被告甲○○間簽訂之承諾書，係以離婚為停止
    條件，違反民法第98條之規定。(二)未認定事實而為判決。
    (三)認定系爭房地非再審原告水晶皮鞋有限公司 (以下稱水
    晶公司 )所承購等適用法規顯有錯誤之再審事由情事；為此
    ，依民事訴訟法第 496條第1項第1款之規定提起再審之訴，
    以求為：(一)原確定判決廢棄。(二)再審被告丁○○應將坐
    落臺北市○○區○○段6小段648號土地、面積 610平方公尺
    、應有部分千分之42及其上建物建號1335號即臺北市○○○
    路○段261號所有權全部、建號1356號應有部分千分之41 (以
    下稱系爭房地 )，移轉登記予再審原告丙○○。(三)再審訴
    訟及前訴訟程序之訴訟費用，均由再審被告負擔為其先位聲
    明；並以求為：(一)原確定判決廢棄。(二)再審被告丁○○
    應將系爭房移轉登記予再審被告甲○○，再由甲○○移轉登
    記予再審原告水晶皮鞋有限公司。(三)再審訴訟及前訴訟程
    序之訴訟費用，均由再審被告負擔為其備位聲明。
二、本件未經言詞辯論逕以判決為之，未通知再審被告等作何聲
    明及陳述。
三、按：適用法規顯有錯誤者，得以再審之訴對於確定終局判決
    聲明不服，民事訴訟法第 496條第1項第1款固有明文規定。
    惟查：所謂適用法規顯有錯誤，係指確定判決就事實審法院
    所確定之事實而為法律上判斷，有適用法規顯有錯誤之情形
    而言，最高法院71年度臺再字第30號著有判例意旨，足資參
    照。而適用法規顯有錯誤之內容，包括確定判決顯有消極的
    不適用法規，及積極的適用不當兩種情形在內。至事實審法
    院認定事實錯誤、就當事人提出之事實及聲明之證據疏於調
    查、或第三審法院就上訴理由漏未斟酌，僅生認定事實錯誤
    、調查證據欠周或判決不備理由，當事人雖得於判決確定前
    ，據為提起上訴之理由，究與適用法規顯有錯誤之情形有間
    ，不得據以提起再審之訴。
四、經查原確定判決，依調查證據所為辯論之結果，以：
(一)再審被告所有系爭房地，原為上海印刷廠股份有限公司所有
    ，73年 6月25日以買賣為原因，移轉登記予再審被告甲○○
    ，81年 7月24日以買賣為原因，再移轉登記予再審被告丁○
    ○之事實，為兩造所不爭執，並據再審原告提出建築改良物
    登記簿及土地暨建物登記謄本為證，堪信為真實。再審原告
    雖主張系爭房地為再審原告水晶公司出資購買，借名登記為
    再審被告甲○○名義，嗣甲○○又將系爭房地之所有權信託
    登記予再審被告丁○○，再審原告水晶公司已向再審被告甲
    ○○表示終止信託關係，復代位再審被告甲○○向再審被告
    丁○○表示終止彼等間信託關係，並將其對再審被告之信託
    債權讓與再審原告丙○○云云，提出土地登記謄本、台北市
    建物登記謄本、郵局存證信函、水晶公司股東同意確認書為
    證；惟查73年6月1日就系爭房地及台北市○○○路941巷1號
    地下之1，建號75131，所有權全部所訂定之買賣契約書，其
    上所記載之買受人，為再審被告甲○○及其當時之配偶即再
    審原告吳丙○○，嗣將系爭房地之所有權移轉登記予再審被
    告甲○○，台北市○○○路941巷1號地下之 1之所有權，移
    轉登記予再審原告丙○○之事實，為兩造所不爭執，且有前
    開土地及建築改良物登記謄本可稽。是從買賣契約上無從認
    定系爭房地為再審原告水晶公司所買受，如確係由水晶公司
    出資購買，應以公司出名簽約，再依買賣契約書第9條第1款
    之約定，指定登記名義人，非必由再審被告甲○○出名訂約
    不可；且由再審原告所舉證據，無一足以證明系爭房地為再
    審原告水晶公司出資承購，借名登記予再審被告甲○○之事
    實，自不得僅憑再審原告等片面之主張，而認系爭房地為水
    晶公司出資承購，借名登記予再審被告甲○○。
(二)再審原告等又主張再審被告甲○○出具承諾書，承諾願將系
    爭房地移轉登記予再審原告丙○○，提出承諾書為憑；惟查
    再審原告丙○○所提出之承諾書所記載：「甲○○同意不分
    任何吳丙○○名下財產（原有甲○○敦化南路一樓店面也一
    併放棄），但交換條件是吳昱賓、吳昱賢歸甲○○扶養，甲
    ○○當盡後半生全力努力裁培孩子，口說無憑，特立此據。
    甲○○親筆76年5月19日。但書吳昱賓、吳昱賢委託吳丙○
    ○扶養期間，甲○○願月支三萬，同時將年終紅利一半交付
    」之內容，揆其意旨，係就雙方財產之分配事項，約定以子
    女扶養誰屬為條件。再徵諸再審原告丙○○所稱該承諾書係
    雙方於76年間達成離婚協議，再審被告甲○○單獨遷出雙方
    原共同生活之住處後，再審原告丙○○屢至再審被告甲○○
    辦公室要求再審被告甲○○返還系爭房地後，再審被告甲○
    ○始於同年 5月19日簽立者等情，益徵上開承諾書之書立係
    以雙方協議離婚及子女扶養權歸再審被告甲○○為前提條件
    。而再審原告丙○○雖於76年間與再審被告甲○○協議離婚
    ，但始終未依民法第1050條之規定，向戶政機關辦理離婚登
    記，迄至86年間始經再審被告甲○○起訴請求法院裁判准其
    與再審原告丙○○離婚確定之事實，亦為再審原告丙○○所
    不爭執。上開承諾書顯係以再審原告丙○○與再審被告甲○
    ○兩願離婚及子女扶養權歸再審被告甲○○為停止條件，而
    彼等間協議離婚既未有效成立，停止條件顯未成就，再審被
    告甲○○即無履行承諾書所約定之義務。苟非如此，再審原
    告丙○○何須於87年間再找再審被告甲○○要求另訂協議書
    ，令再審被告甲○○同意將系爭房地所有權移轉登記予雙方
    所生之二名子女。
(三)至於證人即再審原告丙○○之父陳石陣雖曾證述：再審被告
    甲○○曾於87年間在六福客棧，以口頭表示同意將系爭房地
    所有權移轉登記予再審原告丙○○，惟證人即當時亦在場之
    謝雲漢律師及陳美彤律師均一致證述，未聽聞再審被告甲○
    ○以口頭表示同意，再審原告丙○○所舉證人謝雲漢律師結
    證稱：「房屋何時買，誰出的，都不知道…在六福客棧時，
    並無談到當時錢是誰出的，只有談到以後產權的歸屬，但是
    條件不平等，所以不接受。」等語，並不能證明系爭房地為
    再審原告出資購買。另於本院審理中又結證稱：「我到六福
    客棧，與甲○○就系爭房地進行更名協商，未達成正式書面
    ，嗣因對陳美彤律師繕打之協議書第 4條發生爭執，當時甲
    ○○說你們要簽就簽，不簽就算了」等語，足見再審原告丙
    ○○與再審被告甲○○就協議書之內容並未達成一致之協議
    。證人謝雲漢雖又證稱：丙○○父親跟甲○○說「你要做生
    意，需要在你名下有不動產，我們出錢給你掛名字，你現在
    與我女兒感情到這種地步，總要過戶回來吧」當時甲○○沒
    有吭聲等語；惟再審被告甲○○雖不吭聲，亦不能推定為默
    示同意，是證人謝雲漢之證言亦不能採為有利於再審原告之
    證據。徵諸再審被告甲○○最後仍未在上開協議簽名之事實
    ，堪信再審被告甲○○於協議書協商過程中，始終未曾同意
    將系爭房地所有權移轉登記予再審原告丙○○等詞，為再審
    原告等敗訴之判決，經核並無適用法規顯有錯誤之情事。
五、按：再審之訴顯無再審理由者，得不經言詞辯論，以判決駁
    回之，民事訴訟法第502條第2項定有明文。本件再審原告雖
    以原確定判決具有民事訴訟法第496條第1項第 1款適用法規
    顯有錯誤之再審事由，提起再審之訴，惟核其再審理由狀所
    載內容，並非就原確定判決所確定之事實，為法律上判斷，
    有適用法規顯有錯誤之情形，予以指摘；而係就事實審法院
    取捨證據、認定事實及解釋意思表示之職權行使，指摘其為
    不當，其提起再審之訴，顯無再審理由；依首揭法條規定，
    不經言詞辯論，應以判決駁回之。
據上論結，本件再審之訴，顯無再審理由，爰判決如主文。
中    華    民    國    95    年     2    月    15    日
                  民事第五庭    審判長法  官  林丁寶
                                      法  官  蔡芳齡
                                      法  官  陳博享
正本係照原本作成。
如不服本判決，應於收受送達後20日內向本院提出上訴書狀，其
未表明上訴理由者，應於提出上訴後20日內向本院補提理由書狀
（均須按他造當事人之人數附繕本）上訴時應提出委任律師或具
有律師資格之人之委任狀；委任有律師資格者，另應附具律師資
格證書及釋明委任人與受任人有民事訴訟法第466條之一第一項
但書或第二項（詳附註）所定關係之釋明文書影本。
中    華    民    國    95    年    2     月    15    日
                                      書記官  鄭靜如
附註：
民事訴訟法第466條之一（第一項、第二項）：
對於第二審判決上訴，上訴人應委任律師為訴訟代理人。但上訴
人或其他法定代理人具有律師資格者，不在此限。
上訴人之配偶、三親等內之血親、二親等內之姻親，或上訴人為
法人、中央或地方機關時，其所屬專任人員具有律師資格並經法
院認為適當者，亦得為第三審訴訟代理人。


司法院資訊處製作；財團法人民間司法改革基金會備份。
